臺灣花蓮地方法院民事判決
110年度訴字第222號
原      告  財團法人基礎天基聖堂

法定代理人  藍明和  
訴訟代理人  邱正裕律師
被      告  黃泳濱  

訴訟代理人  賴淳良律師
複代理人    胡孟郁律師
上列當事人間請求遷讓房屋等事件，本院於民國110年11月18日
言詞辯論終結，判決如下：
    主      文
被告應將門牌號碼花蓮縣○○市○○路000號房屋1樓遷讓返還原告。
被告應自民國110年8月20日起至交還上開房屋之日止，按月給付
原告新臺幣35,000元。
訴訟費用由被告負擔。
本判決於原告以新臺幣550,000元為被告供擔保後，得假執行。
但被告以新臺幣1,650,000元為原告預供擔保，得免為假執行。
    事實及理由
一、原告主張：
　㈠花蓮縣○○市○○段0000○號建物即門牌號碼花蓮縣○○市○○路000
    號房屋（下稱系爭房屋）及其坐落土地（下稱系爭土地，合
    稱系爭房地）登記所有權人為原告，原告為實際所有權人，
    且系爭房地遭訴外人邱德有、蔡玉青自民國106年6月28日起
    無權占有使用，業經臺灣高等法院花蓮分院106年度上易字
    第66號、最高法院109年度台上字第752號返還所有權狀事件
    （下稱前訴）裁判確定。邱德有既無權占有使用系爭房地，
    其將系爭房屋出租予被告，作為婚紗營業使用，乃無權出租
    ，依債之相對性原則，被告不得以其與邱德有間之租賃契約
    對抗原告。
　㈡系爭房屋1樓由邱德有無權出租予被告使用，每月租金新臺幣
    （下同）37,000元，但被告迄未遷出返還原告（內部尚有隔
    間，鑰匙亦未交付原告），爰請求被告給付相當於租金之不
    當得利。又上開判決確定後，原告以律師函告知被告，被告
    於民國110年3月26日收受通知，被告至遲於此時應屬已知情
    、非善意，惟仍願自起訴狀繕本送達被告翌日起，請求以每
    月35,000元計算相當於租金之不當得利等語。並聲明：被告
    應將花蓮縣○○市○○段0000○號建物即門牌號碼花蓮縣○○市○○
    路000號房屋1樓騰空遷讓返還予原告。被告應自起訴狀繕本
    送達翌日起至返還前項不動產之日止，按月給付原告35,000
    元。原告願供擔保，請准宣告假執行。
二、被告則以：
　㈠系爭房地固於89年登記為原告所有，惟所有權狀一直是由德
    基佛堂的信眾保管，原告僅為形式上名義登記人，信眾與原
    告間存在有附負擔贈與契約之法律關係。被告從89年4月起
    ，即向德基佛堂信眾之委託人（如徐春鑑、徐玉梅、邱德有
    等）承租系爭房屋，簽訂租約時，邱德有曾出示過所有權狀
    ，使被告認為邱德有係系爭房屋之合法使用權人，有管理、
    使用、收益之權限。更何況，系爭房屋始終都是由邱德有以
    及德基佛堂的信眾使用，辦理各項宗教活動，與來自中國大
    陸、泰國等地的信眾，一起參佛禮道，實際上的權利人應是
    德基佛堂的信眾。由於被告承租系爭房屋時，邱德有能拿出
    系爭房地之所有權狀，被告因此善意信賴邱德有有權使用系
    爭房屋，並已依約繳納房租多年迄今，應認被告屬善意占有
    人，非無法律上之原因，原告不得請求被告給付相當租金之
    不當得利。
　㈡被告既為善意占有人，被告對於本件起訴狀繕本送達前占有
    系爭房屋所獲利益，不負返還之義務，而被告係於110年8月
    20日收受起訴狀繕本，則應自該日起，被告始為惡意占有人
    ，而非原告所稱110年3月26日被告收受律師函時。又被告及
    邱德有110年3月1日至113年3月31日之租賃契約每月租金業
    已從原本之37,000元調整為35,000元，縱使被告負有返還相
    當於租金之不當得利之義務（假說，被告否認之），亦應以
    35,000元計算。且被告已搬遷完畢，鑰匙已交給德基佛堂的
    人，被告已經沒有實際占有系爭房地，原告訴之聲明第1項
    無訴之利益等語資為抗辯。並聲明：原告之訴駁回。
三、本院之判斷：　　
  ㈠按所有人對於無權占有或侵奪其所有物者，得請求返還之。
    民法第767條第1項前段定有明文。以無權占有為原因，請求
    返還所有物之訴，被告對原告就其物有所有權存在之事實無
    爭執，而僅以非無權占有為抗辯者，原告於被告無權占有之
    事實，無舉證責任。被告應就其取得占有，係有正當權源之
    事實證明之。次按無法律上之原因而受利益，致他人受損害
    者，應返還其利益。雖有法律上之原因，而其後已不存在者
    ，亦同。民法第179條規定甚明。而無權占用他人之物，依
    社會通念可能獲得相當於租金之利益，所有人自得依上開規
    定請求無權占有人返還其占用土地、房屋所受相當於租金之
    利益。　
　㈡本件原告主張之事實，業據提出與所述相符之土地、建物登
    記謄本、判決書、裁定書、確定證明書、法律事務所函、郵
    件收件回執、租賃契約、花蓮縣全球資訊網、Google街景及
    地圖查詢結果網頁截圖、現場照片為證（卷21至77、277至2
    81、311頁），應堪信實。被告雖辯稱：系爭房屋實際上權
    利人為德基佛堂信眾，其向德基佛堂信眾之委託人承租系爭
    房屋，為善意占有人，非無法律上之原因，且系爭房屋已搬
    遷完畢，鑰匙已交給德基佛堂的人，原告不得請求被告返還
    系爭房屋及給付相當租金之不當得利云云，惟查：
　1.系爭房地所有權人為原告，除有土地、建物登記謄本可參（
    卷21至23頁），德基佛堂信眾邱德有、蔡玉清對系爭房地無
    借名登記關係存在，且無權占有、使用系爭房地，亦無權持
    有所有權狀等情，有前訴確定判決書足憑（卷25至53頁）；
    至於德基佛堂信眾與原告間有附負擔贈與契約之法律關係一
    節，被告則未舉證實說，況上開請求受贈人履行負擔事件，
    業經本院於110年11月5日以110年度訴字第167號判決認定德
    基佛堂信眾本於附負擔贈與契約之法律關係，請求容許其在
    系爭房屋內從事講道、參拜宗教活動為無理由在案，是德基
    佛堂信眾擅將系爭房屋出租於被告作為婚紗營業使用，自更
    不得對抗真正所有權人即原告，被告取得系爭房屋占有，對
    原告並無正當權源。
　2.按對於物有事實上管領之力者，為占有人。民法第940條定
    有明文。被告雖辯稱系爭房屋已搬遷完畢，惟自陳鑰匙係交
    給德基佛堂的人等語（卷308頁）。依系爭房屋之最新現場
    照片所示，其出入口設有玻璃門及鐵捲門，且處於閉鎖狀態
    （卷311頁），若未持有鑰匙，顯然無法順利出入、使用，
    則原告對系爭房屋仍無法取得事實上管領之力。從而，原告
    請求如主文第1項所示，即有所據。
　3.被告係無權占有系爭房屋，已如前述，依上開規定及說明，
    原告自得向被告請求返還相當於租金之不當得利。關於利益
    之金額，兩造均同意以每月35,000元、自起訴狀繕本送達被
    告翌日即110年8月20日（卷111頁）起計算，則原告請求如
    主文第2項所示，亦有所據。
四、綜上所述，原告依民法第767條第1項前段、第179條，請求
    如本文第1項、第2項所示，為有理由，應予准許。　　
五、原告陳明願供擔保聲請宣告假執行，經核並無不合，爰酌定
    相當擔保金額，予以准許。另職權宣告被告得供相當擔保金
    額，免為假執行。
六、本件事證已臻明確，兩造其餘主張及攻擊防禦方法，核與判
    決結果不生影響，爰不一一論述，附此敘明。　
七、訴訟費用負擔之依據：民事訴訟法第78條。
中　　華　　民　　國　 110  　年　　12　　月　  23　　日
                             民事庭 法　官  林敬展
以上正本係照原本作成。
如不服本判決，應於送達後20日內，向本院提出上訴狀並表明上
訴理由，如於本判決宣示後送達前提起上訴者，應於判決送達後
20日內補提上訴理由書（均須按他造當事人之人數附繕本並繳納
上訴裁判費）。
如委任律師提起上訴者，亦應一併繳納上訴審裁判費。
中　　華　　民　　國　　110 　年　　12　　月　　23　　日
                                    書記官  張芝瑜